臺灣高等法院高雄分院刑事判決　　 94年度上更(一)字第155號
上　訴　人
即　被　告　甲○○
　　　　　　　　　　　2樓
指定辯護人　周君強　律師
上列上訴人因強盜案件，不服臺灣高雄地方法院90年度訴字第13
46號中華民國90年11月22日第一審判決（起訴案號：臺灣高雄地
方法院檢察署90年度偵字第9784號），提起上訴，本院判決如下
：
    主  文
原判決撤銷。
甲○○無罪。
    理  由
一、公訴意旨略以：被告甲○○意圖為自己不法之所有，於90年
    2 月20日（起訴書誤繕為2 月26日）上午6 時03分許，至高
    雄市○○○路1 號「小北百貨行」，趁該店店員乙○○獨自
    1 人看店，佯稱購買鑰匙圈，於店員乙○○欲開啟收銀機結
    帳時，即持預藏於其所穿外套內之兇器西瓜刀1 把作勢砍殺
    ，並抓住乙○○之右手，以此強暴、脅迫之方式，喝令乙○
    ○打開收銀機，乙○○見狀後因當時正值凌晨，店內僅其1
    人，且甲○○手中持刀，恐遭殺害，致不能抗拒，遂將收銀
    機打開，而任由甲○○取走收銀機內之新臺幣3 萬3781元。
    甲○○得手隨即逃逸，因認被告涉犯刑法第330 條第1 項之
    加重強盜罪嫌。
二、按犯罪事實應依證據認定之，無證據不得認定犯罪事實，刑
    事訴訟法第154條第2項定有明文。又認定犯罪事實所憑之證
    據，雖不以直接證據為限，間接證據亦包括在內；然而無論
    係直接或間接證據，其為訴訟上之證明，須於通常一般之人
    均不致有所懷疑，而得確信其為真實之程度者，始得據為有
    罪之認定，倘其證明尚未達到此一程度，而有合理性之懷疑
    存在時，即難為有罪之認定。再者，告訴人之告訴係以使被
    告受刑事訴追為目的，是其陳述是否與事實相符，仍應調查
    其他證據以資審認，此有最高法院52年台上字第1300號、76
    年度台上字第4986號判例可資參照。
三、本件公訴人認被告涉有前開強盜罪嫌，係以被害人乙○○被
    強盜時「小北百貨行」裝設之監視器錄下歹徒強盜經過，監
    視影像與被告幾乎相同，且乙○○當庭指認被告是強盜之人
    ，被告復無法提出不在場證明，為其主要論據。訊據上訴人
    即被告（下稱被告）甲○○堅詞否認有何之犯行，辯稱：伊
    當時住台北，並未南下高雄，亦不知「小北百貨行」在何處
    ，伊罹患先天性心臟病曾開刀2 次，不能跑步何能行搶，並
    非錄影帶行搶之人等語。
四、查於90年2 月20日上午6 時03分許，在高雄市○○○路1 號
    「小北百貨行」，歹徒持西瓜刀向店員乙○○強盜財物之事
    實，業據被害人乙○○證述明確，並經原審勘驗監視錄影帶
    屬實，復有監視錄影照片可證，堪信上述時地「小北百貨行
    」店員乙○○確遭歹徒強盜財物無訛。又被害人乙○○並於
    警詢、偵查、原審數度明確指認被告就是強盜歹徒。茲應審
    究被害人乙○○指認是否正確無誤？被告是否監視錄影照片
    中強盜之歹徒？
    (一)、被害人乙○○於案發當（20）日上午7 時30分警詢時稱
        「（搶嫌有何特徵？）歹徒一名、穿黑色大衣、咖啡色
        長褲、留西裝頭」。又於同年3 月4 日第2 次警詢時陳
        稱；「（你是否記得歹徒特徵？）年約30歲左右，皮膚
        略白，高約175 公分，留西裝頭，眉毛高翹，臉四方型
        」並指認被告口卡檔案照片（警詢卷第3 、4 頁）。嗣
        被告經警局通知於同年3 月17日自行到案說明，再經被
        害人乙○○指認稱：「（現於本局刑事組內甲○○，請
        你指認是否90年2 月20日6 時3 分許，在高雄市新興區
        ○○○路1 號小北百貨公司持刀強盜你財物之人？）就
        是他沒錯，他頭髮有剪短些，皮膚比作案時稍黑，我能
        肯定就是他，他剛到刑事組就一直看我，他很緊張。」
        （警詢卷第5 頁）。然被告於90年3 月17日自行到案時
        係短髮，皮膚稍黑，眉毛尾端稀疏、臉型瘦長有口卡檔
        案照片及到案拍攝照片可按（見警詢卷第6 、20、21頁
        ）且被告身高為170 公分，顯與被害人乙○○警詢所述
        歹徒特徵「皮膚略白，高約175 公分，留西裝頭，眉毛
        高翹，臉四方型」不符，被害人乙○○指認是否正確無
        誤，已非無疑。
    (二)、按指認程序涉及被害人之知覺及記憶能力，又因人對於
        事件之知覺，時因受觀察之時間、角度、情境、壓力等
        因素之影響，致與事實有所出入；於知覺轉化而為記憶
        之過程，亦輒因人之記憶有限而以個人之想像、希望填
        補遺忘之記憶或受外界之暗示、誘導而不自知，以致發
        生誤認之情形，為確保指認之正確性，警察機關指認犯
        罪嫌疑人程序，不得以單一相片提供指認或一對一指認
        ，以避免指認錯誤。查本件承辦警員黃啟瑞查獲被告之
        過程，係案發後警局將歹徒作案監視錄影帶透過電視媒
        體播放，民眾向刑警大隊說行搶之人很像被告，刑警大
        隊把這個訊息提供新興分局，承辦警員黃啟瑞將被告的
        口卡檔案照片調出來供被害人指認，被害人說很像，希
        望當面指認，承辦警員乃發通知書請被告到分局，被告
        自行到案，經被害人指認說是行搶之人，此據證人即承
        辦警員黃啟瑞於原審及本院證述明確。是本件指認被告
        程序在被害人尚未指認前，警員依民眾檢舉調出被告口
        卡照片，已將作案歹徒設定為被告，再通知被害人先以
        單一照片指認，再以一對一之指認，而非成列選擇指認
        ，於此情況下，被害人之記憶及指認極易受到外界不當
        之暗示或其他人之意見而影響其認知之正確性，因記憶
        非對過去事實之完整呈現或重播，而是對片段事實的重
        建，重建過程將加入個人推理的資訊、後續事件、其他
        人的回憶或建議、進一步的了解、或新增的內容，即心
        理學家所謂的「事件因素」，因而改變認知、扭曲記憶
        ，致重建前後一貫的事實，可能與原來的事件情況相去
        甚遠，然透過人類記憶濾網而為主觀的、經過解釋的事
        實，此事實與虛構所混合出來的記憶，卻是證人主觀上
        認為最為完整且絕對為真的，致造成證人主觀上錯誤之
        指認。本件被害人乙○○未指認被告前陳述歹徒特徵為
        「年約30歲左右，皮膚略白，高約175 公分，留西裝頭
        ，眉毛高翹，臉四方型」，並於原審證稱：「（歹徒特
        徵）是歹徒搶劫時，我跟他面對面，所以印象很深刻，
        我才這樣描述給警察聽，不是在警局見到被告之後，依
        照他的外型來描述。」（見原審卷第86頁）；嗣警員依
        民眾觀看電視報導檢舉被告很像歹徒，調出被告口卡檔
        案照片供被害人單一指認，再一對一指認被告為行搶之
        人。然被害人為年輕女子於凌晨單獨1 人突遭歹徒持刀
        強盜，難免驚恐失措，當下主要知覺避免自身危害，而
        非記憶歹徒形貌，且歹徒強盜時間短暫，被害人受限於
        知覺及記憶能力，加上警員之單一提示或不經意誘導，
        而污染其記憶，將作案歹徒之形貌記憶和指認被告照片
        混合重建，或因作案歹徒與被告形貌幾分相似，故而一
        再指認被告為行搶之人。惟被告既與被害人所述印象深
        刻之歹徒特徵不符，被害人之指認即有誤認之可能。
    (三)、又原審法院指定辯護人聲請將「小北百貨行」之監視錄
        影帶中拍攝得之行搶者，與被告之照片送請鑑定機關比
        對是否為同一人。經原審法院及本院將上開錄影帶及被
        告之照片送請刑事警察局、法務部調查局鑑定結果，因
        錄影帶畫面品質不佳，無法鑑定乙節，有該局90年8 月
        29 日 （90）刑鑑字第180445號函（原審卷81頁）及91
        年5 月30日刑科柒字第09100306730 號函各1 份在卷可
        查，可見錄影畫面本屬不清楚，警方提供電視媒體播放
        ，民眾短暫觀看非無誤認可能。本院依監視錄影帶照片
        （見原審卷第82頁）與被告到案時所攝照片（見警詢卷
        第20 、21 頁）比對，雖監視錄影帶歹徒五官模糊無法
        分辨，但歹徒臉型輪廓較方、顴骨較高，眉毛濃黑，眉
        尾上揚；而被告臉型瘦長、顴骨較平，眉毛較疏、色澤
        較淡、眉尾稀疏，二人顯有差異，難認監視錄影帶中之
        歹徒即為被告。
    (四)、就地緣關係觀之，被告雖於61年1 月7 日出生於高雄市
        ，但於67年1 月26日遷往南投縣草屯鎮○○路442 號，
        67年6 月19日再遷入台中市○區○○街9 號，嗣78年間
        遷往台北市居住，有被告戶口謄本、口卡可憑，是被告
        6 歲時遷出高雄市即未在高雄市居住，就地緣關係，被
        告南下高雄市犯案可能性小。參以承辦警員黃啟瑞依民
        眾檢舉，以通知書通知被告到案說明，被告自行到案，
        苟係被告作案避之唯恐不及，當無自行到案之理，亦當
        極力否認錄影帶中之歹徒非其本人，但被告於警詢觀看
        不甚清楚之錄影帶後表示「我自己看到也嚇一跳，錄影
        帶及照片真的很像。」益徵其心中坦然。
    (五)、綜上，被害人乙○○案發之初所述印象深刻之歹徒特徵
        與被告不符，且其指認過程先以單一指認照片，再以一
        對一指認，有受警員之提示或不經意之誘導，而污染其
        記憶之嫌，難認被害人乙○○指認正確無誤。又依監視
        錄影帶照片與被告照片比對，二者輪廓亦有明顯差異，
        難認監視錄影帶中之歹徒即為被告；況形貌長得相似，
        屢見不鮮，非無誤認可能。被告前開所辯，應屬可採，
        從而公訴人所持之前開論據，無法說服法院形成有罪心
        證，即應依無罪推定原則，作有利被告之判決，公訴人
        提出證明之證據，尚未達於通常一般之人不致有所懷疑
        ，而得確信其為真實之程度，既仍存有合理之懷疑，即
        無從為被告有罪之認定，此外，復查無其他積極證據足
        資證明被告確有公訴人所指強盜之犯行，被告被訴強盜
        罪自屬不能證明。
五、原審未詳為推求，遽為論罪科刑之判決，即有未洽，被告執
    此聲明上訴，指摘原判決不當，為有理由，應由本院將原判
    決撤銷改判，並為被告無罪之判決。
據上論結，應依刑事訴訟法第369條第1項前段、第364條、第301
第1項，判決如主文。
本案經檢察官陳建年到庭執行職務。
中　　華　　民　　國　　94　　年　　7 　　月　　29　　日
                  刑事第三庭    審判長法  官  周賢銳
                                      法  官  謝宏宗
                                      法  官  黃仁松
以上正本證明與原本無異。
如不服本判決應於收受本判決後10日內向本院提出上訴書狀，其
未敘述上訴理由者，並得於提起上訴後10日內向本院補提理由書
狀（均須按他造當事人之人數附繕本）「切勿逕送上級法院」。
中　　華　　民　　國　　94　　年　　8 　　月　　1 　　日
　　　　　　　　　　　　　　　　　　　書記官  鄔維玲
